臺灣高等法院刑事判決　　　　　　　　 96年度上訴字第441號
上　訴　人　臺灣板橋地方法院檢察署檢察官
被　　　告　乙○○
指定辯護人　本院公設辯護人王永炫
上列上訴人因被告毒品危害防制條例案件，不服臺灣板橋地方法
院94年度訴字第2151號，中華民國95年12月7日第一審判決（起
訴案號：臺灣板橋地方法院檢察署94年度核退偵字第593號），
提起上訴，本院判決如下：
    主  文
原判決關於乙○○被訴轉讓第一、二級毒品部分及免訴部分均撤
銷。
乙○○轉讓第一級毒品，累犯，處有期徒刑壹年陸月，減為有期
徒刑玖月。
其他上訴駁回。
    事  實
一、乙○○前因違反毒品危害防制條例之施用毒品案件，經本院
    90年度上訴字第1600號判處有期徒刑9月確定。又因施用毒
    品案件，經臺灣板橋地方法院91年度訴字第971號判處有期
    徒刑10月確定。上開二案接續執行，於92年11月4日因縮短
    刑期假釋出監，縮刑期滿日期為93年2月11日，在有期徒刑
    所餘刑期內，未經撤銷假釋，餘刑以已執行論。仍不知悔悟
    ，明知海洛因、安非他命分別係屬毒品危害防制條例第2條
    第1項第1、2款之第一、二級毒品，不得轉讓、持有，竟於
    94年3月28日17時許，在其位於臺北縣新莊市○○○路415巷
    （起訴書誤載為514巷）8號住處，同時轉讓淨重1.8公克之
    第一級毒品海洛因4包、淨重0.6公克之第二級毒品安非他命
    1包予友人甲○○施用。嗣為警於94年3月29日下午4時許，
    在臺北縣新莊市○○○路415巷8號頂樓查獲，並扣得其所有
    第一級毒品海洛因2包（淨重4.8公克）、第二級毒品安非他
    命1包（淨重1.8公克）、電子磅秤1臺、分裝袋1批、注射針
    筒67支、安非他命吸食器4組、玻璃球13顆、塑膠鏟管4支、
    攪拌器1組（附海洛因殘渣），另在甲○○位於同址2樓房間
    查獲第一級毒品海洛因4包（淨重1.8公克）、第二級毒品安
    非他命1包（淨重0.6公克）、電子磅秤2臺、分裝袋1批、海
    洛因殘渣袋1批、殘渣罐23瓶、壓模1組、注射針筒6支、安
    非他命吸食器2組、安非他命玻璃球1顆等物。
二、案經臺北市政府警察局移送臺灣板橋地方法院檢察署檢察官
    偵查起訴。
    理  由
壹、程序方面─被告於原審爭執證據之證據能力部分：
    檢察官職司追訴犯罪，就審判程序之訴訟構造言，檢察官係
    屬與被告相對立之當事人一方，偵查中對被告以外之人所為
    之偵查筆錄，或被告以外之人向檢察官所提之書面陳述，性
    質上均屬傳聞證據。自理論上言，如未予被告反對詰問、適
    當辯解之機會，一律准其為證據，似有違當事人進行主義之
    精神，對被告之防禦權亦有所妨礙；然而現階段刑事訴訟法
    規定檢察官代表國家偵查犯罪、實施公訴，必須對於被告之
    犯罪事實負舉證之責，依法其有訊問被告、證人及鑑定人之
    權，證人、鑑定人且須具結，而實務運作時，偵查中檢察官
    向被告以外之人所取得之陳述，原則上均能遵守法律規定，
    不致違法取供，其可信性極高，為兼顧理論與實務，乃於修
    正刑事訴訟法時，增列第159條之1第2項，明定被告以外之
    人於偵查中向檢察官所為陳述，除顯有不可信之情況者外，
    得為證據，並於92年9月1日施行 (最高法院93年度台上字第
    2397號判決意旨參照)。證人甲○○於偵訊時向檢察官結證
    情節，本院審酌其陳述作成時之情況，並無違法取證及證明
    力明顯過低之瑕疵，認以之作為證據為適當，自得為證據。
貳、有罪部分（被訴轉讓第一、二級毒品部分）及原判決諭知免
    訴部分
一、訊據被告堅決否認有何轉讓毒品犯行，辯稱：我與甲○○並
    沒有什麼交情，她只是單純向我租房子，月租大概是5千元
    左右，租金是拿給我太太，租不到一個月，我與她沒有什麼
    來往，她的毒品不是我拿給她的，是如何來的，我不知道，
    她的交往很複雜，有很多朋友。在我住處所扣到的毒品及施
    用器具都是我的，但在甲○○住的房間扣到的毒品及器具都
    不是我的，如何來的我也不清楚云云。
二、按告訴人、證人之陳述有部分前後不符，或相互間有所歧異
    時，究竟何者為可採，法院仍得本其自由心證予以斟酌，非
    謂一有不符或矛盾，即應認其全部均為不可採信；尤其關於
    行為動機、手段及結果等之細節方面，告訴人之指陳，難免
    故予誇大，證人之證言，有時亦有予渲染之可能；然其基本
    事實之陳述，若果與真實性無礙時，則仍非不得予以採信（
    最高法院74年台上字第1599號判例參照)。經查，證人甲○
    ○於偵查中具結證稱：伊警訊所述實在，係出於自由意願下
    所為之陳述。查扣之安非他命及海洛因，是乙○○於查獲之
    前一晚即94年3月28日在臺北縣新莊市○○○路 (415巷）8
    號租處給的等語（見偵查卷第136至137頁）；與其警訊所述
    （其警訊所述已成為偵訊內容之一部分)：「警方查獲之海
    洛因4包（淨重1.8公克）、安非他命1包（淨重0.6公克）等
    毒品是乙○○於94年3月28日19時許，在臺北縣新莊市○○
    ○路415巷8號住處內拿給我用的。」等語相符（見偵查卷第
    40頁），證人甲○○既經具結，應擔負偽證罪責，其所證述
    又與警訊所述相符，已足擔保其偵訊證言之真實。雖其於偵
    查中就被告轉讓毒品之數量較警訊所述為多，但其就被告轉
    讓毒品之事實，則先後供述如一，自不得以其警訊所述數量
    之差異彈劾其偵訊之真實性。再轉讓毒品之原因甚多，可能
    無償轉讓，亦可能無營利之原價轉讓，或雖有營利之意圖，
    但無法證明，尚不得以毒品價昂，即認無轉讓之可能。且被
    告於原審自承：我與甲○○沒有任何債務糾紛或結怨等語（
    見原審卷第182頁），證人甲○○復經具結，擔負偽證之罪
    責，應無誣陷被告之必要，其證言自可採信。被告空言否認
    ，尚不足採。至被告轉讓之數量，本院採最有利於被告之認
    定，其轉讓毒品之數量為海洛因4包（淨重1.8公克）及安非
    他命1包（淨重0.6公克)。本件事證明確，被告犯行堪以認
    定，應依法論科。
三、核被告所為，係犯毒品危害防制條例第8條第1項之轉讓第一
    級毒品罪及同條第2項之轉讓第二級毒品罪。其持有第一級
    毒品海洛因及第二級毒品安非他命之低度行為，分別為各該
    轉讓之高度行為吸收，均不另論罪。被告於94年3月28日19
    時許一轉讓行為同時轉讓第一級及第二級毒品，係一行為觸
    犯數罪名，應依想像競合犯之例從一重之轉讓第一級毒品罪
    處斷 (被告被告行為後，刑法第55條想像競合犯之規定，業
    於94年2月2日經總統令修正公布，於95年7月1日施行，此次
    修正增列但書規定「但不得科以較輕罪名所定最輕本刑以下
    之刑」，僅係想像競合犯科刑之限制，為法理之明文化，非
    屬法律之變更，有最高法院95年第8次刑事庭會議決議可資
    參照，是被告逕依修正後刑法第55條前段之規定，論以想像
    競合犯)，起訴書認應予分論併罰，尚有誤會。又被告有事
    實欄所載犯罪科刑執行情形，此有本院被告前案紀錄表在卷
    可憑，其前受有期徒刑執行完畢，於5年內故意再犯本件有
    期徒刑以上之罪，雖刑法第47條關於累犯之規定同經修正，
    但無論依修正前之刑法第47條，或修正後之刑法第47條第1
    項規定，均構成累犯，對被告尚無所謂有利或不利之情形，
    自無適用刑法第2條第1項之規定比較新舊法，而應逕予適用
    修正後刑法第47條第1項之規定，論以累犯，並加重其刑。
四、原審未察，僅以證人甲○○亦遭查獲持有毒品，數量與被告
    遭查獲者相當，被告同於警訊供述其毒品係向證人甲○○購
    得，及證人甲○○為邀供出來源而得減刑之寬典為不實陳述
    等情，即認證人甲○○於偵查中之證言不可採云云。惟證人
    甲○○於警、偵訊均指證被告轉讓毒品，始終如一；被告於
    偵訊中又供述其警訊非出於自由意願 (見偵查卷第134頁反
    面)；且施用毒品之人供出毒品來源因可減刑，其證述即不
    可採，非但忽視證人尚要擔負偽證罪責，且若此一論述可採
    ，則任何吸毒者指出販賣毒品之人，因有受該減刑之寬典均
    不可採矣，何況員警並未告知證人甲○○供出毒品來源即可
    減刑，反有告知被告該訊息 (見偵查卷第37至42頁證人甲○
    ○之警訊筆錄及第33頁被告之警訊筆錄)，原審逕予排除其
    證言，而為被告此部分無罪之諭知，就證據之取捨，與經驗
    法則及論理法則有違，檢察官上訴就此部分指摘，為有理由
    ，應由本院將此部分予以撤銷改判。
五、爰審酌被告素行欠佳，犯後又飾詞卸責，未見悔意，惟其轉
    讓毒品數量不多，並其犯罪動機、目的、所生危害等一切情
    狀，量處如主文所示之刑。又被告犯罪時間係在96年4月24
    日以前，所犯之罪合於中華民國九十六年罪犯減刑條例第2
    條第1項第3款之規定，減其刑期二分之一。於被告住處扣案
    之第一級毒品海洛因2包（淨重4.8公克）、第二級毒品安非
    他命1包（淨重1.8公克)，非供被告轉讓毒品所用，宜由被
    告另施用毒品之案件沒收，另電子磅秤1台、分裝袋1批、注
    射針筒67支、安非他命吸食器4組、玻璃球13顆、塑膠鏟管4
    支、攪拌器1組（附海洛因殘渣）等物，亦均非被告轉讓毒
    品犯罪所用或所得之物，自不為沒收之宣告；至在甲○○處
    扣得之毒品，因已移轉所有權為甲○○所有，自宜於甲○○
    所涉案件中沒收，併此敘明。
六、原判決復以：依起訴書所載犯罪事實，被告係轉讓第一級毒
    品海洛因及第二級毒品安非他命給甲○○，且販賣第一級毒
    品海洛因給溫詔宇（此部分經判處無罪，詳後述)，並經警
    方在其住處扣得第一級毒品海洛因2包及第二級毒品安非他
    命1包。是以被告既涉嫌轉讓海洛因、安非他命及販賣海洛
    因，自係先持有海洛因、安非他命後，復持以轉讓或販賣，
    且其又另持有前揭海洛因、安非他命而遭警方扣案，故被告
    持有第一、二級毒品之部分，亦經檢察官起訴在案，屬法院
    審判之範疇，另為被告免訴判決云云。惟查，起訴書若係以
    被告持有之毒品為被告涉嫌轉讓或販賣毒品之事證，則於認
    定被告無轉讓或販賣毒品之行為時，因有扣案之毒品為被告
    所持有，此時固應就該持有部分為裁判，惟起訴書若未以被
    告持有毒品並論被告係以之轉讓或販賣毒品者，則於諭知轉
    讓或販賣毒品不成罪時，自無再行裁判持有毒品之問題。本
    件被告於前揭時、地為警查扣之海洛因及安非他命，並非公
    訴人用以之論其有轉讓或販賣毒品，依原判決論述，該扣案
    之毒品既係供其施用毒品犯罪所用，而該案並經同院以94年
    度訴字第1547號判處罪刑確定在案 (但該案就本件扣案毒品
    部分漏未諭知沒收)，則本件原判決既認定被告無轉讓 ( 此
    部分經本院撤銷改判)及販賣毒品之行為，則顯亦無持有毒
    品之行為，自已包含於原判決諭知無罪之內，不得就無持有
    毒品之行為再予以裁判。乃原審就該未起訴部分為免訴之判
    決，有未受請求之事項予以審判之違法，並經檢察官於本院
    審判中指摘原判決就此為訴外裁判，且本院已認定被告有轉
    讓毒品之犯行，已見前述，原判決此部分之認定亦有未洽，
    自應將原判決此違背法令部分予以撤銷。
參、上訴駁回部分 (即被訴販賣第一級毒品無罪部分)
一、公訴意旨略以：被告乙○○意圖營利，於94年3月29日上午8
    、9時許，以新台幣（下同）4千元之價格，在其前開住處，
    販賣淨重0.6公克之海洛因予溫詔宇施用。溫詔宇再朋分予
    與其合夥出資購買毒品之吳忞德施用。嗣為警在臺北縣新莊
    市○○○路450號優加力加油站，自吳忞德右手查獲海洛因1
    包（淨重0.2公克）。因認被告涉有毒品危害防制條例第4條
    第1項之販賣第一級毒品罪嫌。
二、公訴意旨認被告涉有前揭販賣毒品之犯行，無非係以證人溫
    詔宇於警詢及偵訊時之供述、證人吳忞德於警詢及偵訊時之
    供述及扣案之海洛因1包（淨重0.2公克）為證。訊據被告均
    堅決否認有何販賣毒品犯行，辯稱：我不認識溫詔宇這個人
    ，我只見過他一面，是在案發當日上午9、10時許，當時我
    正要去樹林八德街公司載我太太去新莊農會辦貸款，我要下
    樓時，看到一個矮矮的男子，應該就是溫詔宇，和一個女的
    在和甲○○講話，我沒跟他們說話，就直接下樓去載我太太
    ，後來辦理貸款完畢後約同日下午1、2時許才回來。回來後
    ，我就上樓去施用毒品，甲○○就開門帶市刑大的人進來，
    當天溫詔宇聽說是在附近的加油站被抓到，也都一起帶進來
    ，我發現是警察就趕快跑，但還是被逮捕了。我沒有賣毒品
    給溫詔宇，我不清楚為何他說是我賣給他的等語。
三、按犯罪事實應依證據認定之，無證據不得認定犯罪事實；不
    能證明被告犯罪者，應諭知無罪之判決，刑事訴訟法第154
    條第2項、第301條第1項分別定有明文。申言之，犯罪事實
    之認定應憑證據，如未能發現相當證據，或證據不足以證明
    ，自不能以推測或擬制之方法，作為裁判基礎（最高法院40
    年台上字第86號判例意旨參照）；且認定犯罪事實所憑之證
    據，雖不以直接證據為限，間接證據亦包括在內，然而無論
    直接證據或間接證據，其為訴訟上之證明，須於通常一般之
    人均不致有所懷疑，而得確信其為真實之程度者，始得據為
    有罪之認定，倘其證明尚未達到此一程度，而有合理之懷疑
    存在而無從使事實審法院得有罪之確信時，即應由法院為諭
    知被告無罪之判決（最高法院76年台上字第4986號判例意旨
    參照）。再者，檢察官對於起訴之犯罪事實，仍應負提出證
    據及說服之實質舉證責任。倘其所提出之證據，不足為被告
    有罪之積極證明，或其指出證明之方法，無從說服法院以形
    成被告有罪之心證，基於無罪推定之原則，自應為被告無罪
    判決之諭知（參照最高法院92年台上字第128號判例意旨）
    。
四、經查：
(一)證人溫詔宇於警詢時先係供稱：吳忞德約我要一起購買毒品
    ，我就去找綽號「阿元」以4千元購買海洛因2小包（0.6 公
    克），吳忞德身上被查扣的1小包海洛因就是我買回來拿給
    他的云云（參見偵查卷第48、49頁）；後則改為供稱：前揭
    毒品我不是向「阿元」買的，是向「阿和」買的，「阿和」
    經我指認就是被告云云（參見偵查卷第50、51頁）。惟經本
    院勘驗該警詢錄音帶結果，證人溫詔宇原即供稱係向綽號「
    阿元」之人購買毒品，冒出「阿和」之人乃係員警誘導證人
    所供；另證人於警訊時固改稱係向「阿和」購買，但「阿和
    」即係被告乙○○一節，亦係經員警誘導所致，有本院勘驗
    筆錄可稽 (見本院卷第84頁反面、第86頁)，該警詢筆錄是
    否可採，已非無疑。嗣偵查中證人溫詔宇雖仍供稱係向被告
    購買海洛因云云，然其供稱係至被告住處「二樓」向被告拿
    毒品云云（參見偵查卷第139頁背面），但被告住處二樓房
    間係甲○○所承租，並經證人甲○○於偵訊時供承無訛 (見
    偵查卷第137頁)，被告實際上則係住在該住處三樓，此亦經
    被告於原審審理時供明在卷，是以證人溫詔宇證稱係在被告
    住處二樓向被告購買毒品云云，究否可信，亦不無疑問；且
    證人溫詔宇其後於原審審理中復改口證稱：前揭毒品我是向
    「阿雄」購買的，是因為警察叫我咬說是向被告買的，我之
    前才說是向被告買的；我有兩個藥頭，分別係「阿元」與「
    阿雄」，向「阿元」買的比較少，而因時間久了，我不太記
    得，這次應該是跟「阿元」買的云云（參見原審95年9月21
    日審判筆錄第5至9頁）。由上以觀，證人溫詔宇所述關於其
    究係向何人購買前揭海洛因乙節，先係供稱向「阿元」所購
    買，嗣又供稱係向被告（即「阿和」）所購買，後則又改稱
    係向「阿雄」（最後又稱應該係向「阿元」）所購買，足見
    證人溫詔宇先後於警詢、偵查及原審審理時所陳分別不一，
    其警詢所述復係受誘導所致，偵訊所供述之地點又與事實不
    符，自不得以其有瑕疵之指述執為認定被告犯罪之證據。
(二)再同案經查獲之甲○○、吳忞德、吳炳揚於警詢、偵查中均
    未指稱被告確有販賣海洛因給溫詔宇之事，自無從補強溫詔
    宇前揭所述之可信性，亦難僅以於被告處所查扣之毒品及器
    具，以及吳忞德處查扣之前揭毒品，而推認被告確有販賣毒
    品之犯行。
五、綜上所述，被告究否有販賣第一級毒品之犯行，尚無足夠之
    證據予以證明，本院認為仍存有合理之懷疑，尚未到達確信
    其為真實之程度。此外復查無其他積極證據，足以證明被告
    確有販賣毒品之犯行，揆諸前揭法律規定與說明，不能證明
    被告犯罪，原審因之就此部分為被告無罪之諭知，核無不合
    。檢察官上訴仍執陳詞指摘原判決不當，難認有理由，應予
    駁回。
據上論斷，應依刑事訴訟法第368條、第369條第1項前段、第364
條、第299條第1項前段，毒品危害防制條例第8條第1項、第2項
，刑法第11條前段、第55條、第47條第1項，中華民國九十六年
罪犯減刑條例第2條第1項第3款、第7條，判決如主文。
本案經檢察官游明仁到庭執行職務。
中　　華　　民　　國　　96　　年　　8　　月　　30 　　日
 　　　　　 刑事第十五庭  審判長法　官  吳昭瑩
                                法　官  蘇隆惠
                                法　官  李正紀
以上正本證明與原本無異。
如不服本判決，應於收受送達後十日內向本院提出上訴書狀，其
未敘述上訴之理由者並得於提起上訴後十日內向本院補提理由書
（均須按他造當事人之人數附繕本）。
                                書記官  鄭信昱
中　　華　　民　　國　　96　　年　　8 　　月　　30　　日
附錄：本案論罪科刑法條全文
毒品危害防制條例第八條
轉讓第一級毒品者，處一年以上七年以下有期徒刑，得併科新臺
幣一百萬元以下罰金。
轉讓第二級毒品者，處六月以上五年以下有期徒刑，得併科新臺
幣七十萬元以下罰金。
轉讓第三級毒品者，處三年以下有期徒刑，得併科新臺幣三十萬
元以下罰金。
轉讓第四級毒品者，處一年以下有期徒刑，得併科新臺幣十萬元
以下罰金。
前四項之未遂犯罰之。
轉讓毒品達一定數量者，加重其刑至二分之一，其標準由行政院
定之。
